【裁判字號】    94,訴,2182
【裁判日期】    950504
【裁判案由】    地政士法
【裁判全文】
臺北高等行政法院判決
                                     94年度訴字第2182號
                              .
原      告  鄞  東
            （原名鄞秋發）
被      告  臺北縣政府
代  表  人  甲○○（縣長）
訴訟代理人  丙○○
            乙○○
上列當事人間因地政士法事件， 原告不服內政部中華民國94年5
月5日台內訴字第0930007808訴願決定，提起行政訴訟。 本院判
決如下：
    主  文
原告之訴駁回。
訴訟費用由原告負擔。
    事  實
壹、事實概要：
    緣原告係領有開業執照之地政士，惟未加入臺北縣地政士公
    會前，擅自以代理人身分於民國（以下同）93年5月6日至臺
    北市建成地政事務所辦理土地登記案件，經臺北市政府以93
    年6月8日府地一字第09309247501號函移請被告查處。 被告
    審認原告業已違反地政士法第33條第1項規定， 乃依同法第
    50條第2款，以93年8月31日北府地籍字第0930602994號函檢
    附同文號處分書處原告新臺幣（以下同） 3萬元罰鍰，並請
    於文到15日內改正。原告不服，提起訴願，遭駁回後，遂向
    本院提起行政訴訟。
貳、兩造聲明：
一、原告聲明：求為判決訴願決定及原處分均撤銷。
二、被告聲明：求為判決駁回原告之訴。
、兩造爭點：
    原告主張地政士法修正公布施行後，被告未公告及通知登記
    有案執業者，逕予處罰，於法不合云云，有無理由？
一、原告陳述：
(一)、緣自原告係土地登記專業代理人， 83年10月4日依土地登記
    專業代理人管理辦法規定提向主轄機關登記，取得土地登記
    專業代理人開業執照在卷，十年來相安無事，於93年5月6日
    ，乃按土地登記專業代理人管理辦法及土地登記規則等規定
    允許範疇內，受託至建成地政事務所，並以土地專業代理人
    身分申辦土地登記業務，經建成地政事務所承辦人員依法查
    明及核對代理人身分相符合→計費→開單→收件（收件字號
    ：萬華字第07339號）→完成審理發狀在卷。
(二)、被告於93年 8月31日北府地籍字第09302994號函送達「臺北
    縣政府裁處違反地政士法處分書」及繳款書各一份，其理由
    ：一、依臺北市政府93年6月8日府地一字第 09309247501號
    函及社團法人臺北縣地政士公會93年6月17日北縣地公字第9
    3297號函辦理。二、依地政士法第33條規定：「地政士登記
    後非加入該管直轄市或縣（市）地政士公會，不得執業…」
    及地政士法第50條規定：「有下列情形之一而擅自以地政士
    為業者， 由直轄市或縣（市）政府主管機關處新臺幣3萬元
    以上15萬元以下罰鍰，並限期命其改正或停止其行為，屆期
    仍不改正或停止其行為，並按次連續處罰至改正或停止為止
    ：一、未依法取得開業執照。二、領有開業執照未加入公會
    。…」三、台端於93年5月6日至建成地政事務所以代理人身
    分辦理土地登記業務（收件字號：93年5月6日萬華字第0733
    9號）， 經建成地政事務所查獲，違反地政士法第33條規定
    ，並依據內政部92年 3月24日內授中辦地字第0920081579號
    函規定報請本府查處。…」云云。
(三)、按上揭被告處分書第3條（前段）： 台端於93年5月6日至建
    成地政事務所以代理人身分辦理土地登記業務（收件字號：
    93年5月6日萬華字第07339號）， 經建成地政事務所查獲違
    反地政士法第33條規定，報請被告查處等，被告引用本件原
    因顯與臺北市政府93年6月8日府地一字第 09309247501號函
    「檢送貴轄未加入公會之開業地政士至臺北市建成地政事務
    所代理申請土地登記業務清冊及登記申請書影本各一份，請
    依第50條規定查處，請查照。說明：依臺北市建成地政事務
    所93年6月2日北市建地一字第 09330776800號辦理。」全文
    並不相符。惟建成地政事務所收件時依法必先核對代理人身
    分，發現申請人之資格不符或其他代理權有欠缺者，應通知
    補正，惟建成地政事務所拒予通知補正，顯然違反土地登記
    規則第50條第1項規定： 「有左列各項情形之一者，登記機
    關應以書面敘明理由或法令依據，通知申請人於接到通知書
    日起15日內補正：一、申請人之資格不符或其他代理權有欠
    缺者。…」被告竟然縱其違法亂紀者不罰，並嫁禍於代理人
    ，亦不依法通知代理權有欠缺者補正，被告即予原告不利之
    處分，自於法不合。
(四)、按原告於10年前領有土地登記專業代理人證書及開業執照，
    並經登記在卷，地政士法於90年公布及91年施行，原「土地
    登記專業代理人」之名稱經政府變更為「地政士」，組設地
    政士公會，強制地政士依法非加入公會不得執業…等等，繳
    納會費及年費，因被告係主轄機關，依法應予公告及通知，
    至少也要通知登記在案執業者，否則執業者即原告確實全然
    不知，不知原「土地登記專業代理人」名稱已變更為「地政
    士」，就如被告電話查詢建成地政事務所，得知收件均張貼
    ：「親愛地政士朋友，請儘速加入公會以免受罰。」當然無
    標明：「土地登記專業代理人亦同。」為誤，乃被告辯稱「
    另查土地登記規則第54條及第55條規定，登記機關接收登記
    申請書時，應即收件並進行審查。是以凡領有開業執照者，
    即得依法向地政事務所代理案件，至是否加入公會依現行土
    地登記規則相關規定非屬審認範圍…。」果如所稱「非屬審
    認範圍…」，則臺北市政府93年6月8日府地一字第09309247
    501號函 「檢送貴轄未加入公會之開業地政士至臺北市建成
    地政事務所代理申請土地登記業務清冊及登記申請書影本各
    一份，請依第50條規定查處」云云又從何而來，請被告說明
    清楚，以證其實。
(五)、綜上所述，被告對於新施行地政士法，不為依法通知，有如
    設下陷阱，足以損害人民法益，即予不利之強制執行處分，
    違反憲法第15條規定：「人民之生存權、工作權…應予保障
    。」為此，訴請判決如原告訴之聲明。
二、被告陳述：
(一)、按「本法施行前，依法領有土地登記專業代理人證書者，仍
    得充任地政士。」、「地政士應檢具申請書及資格證明文件
    ，向直轄市或縣（市）主管機關申請登記，並領得地政士開
    業執照（以下簡稱開業執照），始得執業。」、「地政士登
    記後，非加入該管直轄市或縣（市）地政士公會，不得執業
    。」、「有下列情形之一，而擅自以地政士為業者，由直轄
    市或縣（市）主管機關處新臺幣 3萬元以上15萬元以下罰鍰
    ，並限期命其改正或停止其行為；屆期仍不改正或停止其行
    為者，得繼續限期命其改正或停止其行為，並按次連續處罰
    至改正或停止為止：…二、領有開業執照未加入公會。」分
    別為地政士法第4條第2項、第7條、第33條第1項及第50條第
    2款所明定。本案原告係於83年10月4日向被告申請開業登記
    在案之地政士（按地政士法於91年4月24日施行， 原「土地
    登記專業代理人」名稱業已修正為「地政士」），確未依法
    加入臺北縣地政士公會前，擅自以代理人身分於93年5月6日
    至臺北市建成地政事務所辦理土地登記案件（收件日期字號
    ：93年5月6日萬華字第07339號），經臺北市政府以93年6月
    8日府地一字第09309247501號函移請被告查處，經審認原告
    業已違反地政士法第33條第1項規定，遂依同法第50條第2款
    規定， 以93年8月31日北府地籍字第0930602994號函檢送同
    文號處分書處原告3萬元罰鍰。另原告陳訴被告處分書第3條
    （應為前函說明三、）所言經建成地政事務所查獲違反地政
    士法第33條規定報請被告查處，與臺北市政府來函請依地政
    士法第50條規定查處，並不相符乙節，原告係違反地政士法
    第33條未加入公會不得執業之規定，而依地政士法第50條規
    定處分，二者並無相悖，顯為原告誤解法條所致。
(二)、內政部91年 9月23日台內中地字第0910014030號函示：「…
    另查土地登記規則第54條及第55條規定，登記機關接收登記
    申請書時，應即收件，並進行審查。是以凡領有開業執照者
    ，即得依法向地政事務所代理案件；至是否加入公會依現行
    土地登記相關規定，非屬審認範圍。…」意在規範地政事務
    所收件人員不得以地政士未加入公會為由拒絕收件，而影響
    權利人及義務人雙方之權益；原告所云：「…不依法通知代
    理權有欠缺者補正，被告即予原告不利之處分…」乙節，查
    原告係經權利人、義務人雙方委託代理至臺北市建成地政事
    務所申請土地登記案件，並無土地登記規則第56條（原告誤
    繕為50條）所指「代理權有欠缺」之情事，原告所陳顯非可
    採。
(三)、「已執業之土地登記專業代理人，於地政士法施行後，尚未
    加入該管直轄市或縣（市）地政士公會者，請於91年10月31
    日前加入公會，逾期未加入公會，而擅自以地政士為業者，
    依地政士法第50條第2款規定辦理。」 為內政部91年9月2日
    台內中地字第0910013255-1令所頒訂，為使地政士了解地政
    士法相關規定，臺北縣各地政事務所收件櫃台皆有標示「依
    地政士法第33條規定，地政士應加入公會始得執業，否則依
    第50條規定由主管機關處新臺幣 3至15萬元罰鍰。」等用語
    ，並發佈新聞稿加強宣導地政士須加入公會始得執業，另建
    成地政事務所收件處張貼「親愛地政士朋友，請儘速加入公
    會，以免受罰」等宣傳標語；原告具備地政士專業資格，並
    向被告申請開業登記，經核發開業執照有案，對於地政士相
    關法令事項，理應隨時主動注意探詢，原告就上開未加入公
    會即行執業之違規事實，縱非故意，亦難辭過失之責，揆諸
    司法院釋字第 275號解釋意旨，自應受罰，尚不能以未獲提
    示徒以卸責，原告所述應不足採。
(四)、綜上，申請地政士開業登記後，如未依法加入該管直轄市或
    縣（市）地政士公會，即不得執業，違者應依同法第50條規
    定處分。至有關裁罰之依據，被告已訂定「臺北縣政府處理
    違反地政士法統一裁罰基準」，本案依「臺北縣政府處理違
    反地政士法統一裁罰基準」第貳項次一規定：「本項第1、2
    、3款第1、2、3（含以上）次違規，分別處新臺幣3、9、15
    萬元罰鍰，每次並限期15日內命其改正或停止其行為；屆期
    仍不改正或停止其行為，並按次連續處罰至改正或停止為止
    。」處原告 3萬元整罰鍰，並限期於文到15日內予以改正，
    於法並無違誤。
(五)、綜上所陳，本行政訴訟顯無理由，爰請判決如被告答辯之聲
    明。
    理  由
一、按「本法施行前，依法領有土地登記專業代理人證書者，仍
    得充任地政士。」、「地政士應檢具申請書及資格證明文件
    ，向直轄市或縣（市）主管機關申請登記，並領得地政士開
    業執照（以下簡稱開業執照），始得執業。」、「地政士登
    記後，非加入該管直轄市或縣（市）地政士公會，不得執業
    。」、「有下列情形之一，而擅自以地政士為業者，由直轄
    市或縣（市）主管機關處新臺幣 3萬元以上15萬元以下罰鍰
    ，並限期命其改正或停止其行為；屆期仍不改正或停止其行
    為者，得繼續限期命其改正或停止其行為，並按次連續處罰
    至改正或停止為止：…二、領有開業執照未加入公會。」分
    別為地政士法第4條第2項、第7條、第33條第1項及第50條第
    2款所明定。
二、本件原告係領有開業執照之地政士，惟未加入臺北縣地政士
    公會前，擅自以代理人身分於93年5月6日至臺北市建成地政
    事務所辦理土地登記案件，經臺北市政府以93年6月8日府地
    一字第09309247501號函移請被告查處等情， 有內政部不動
    產服務業管理作業系統地政士開業管理－查詢－地政士名簿
    、臺北縣地政士公會93年6月17日北縣地公字第93297號函、
    土地登記申請書、臺北市政府93年6月8日府地一字第093092
    47501號函附於原處分卷可稽。 被告審認原告業已違反地政
    士法第33條第1項規定，乃依同法第50條第2款， 以93年8月
    31日北府地籍字第0930602994號函檢附同文號處分書處原告
    3萬元罰鍰，並請於文到15日內改正。 原告不服，循序提起
    訴願及本件行政訴訟。
三、原告於本件行政訴訟中訴稱，原處分說明三稱經建成地政事
    務所查獲違反地政士法第33條規定報請被告查處，核與臺北
    市政府來函請依地政士法第50條規定查處，並不相符。建成
    地政事務所收件時，發現申請人之資格不符或其他代理權有
    欠缺者，應通知補正，惟建成地政事務所拒予通知補正，顯
    然違反土地登記規則第50條第1項規定， 被告亦不依法通知
    代理權有欠缺者補正，即予原告不利之處分，於法不合。地
    政士法於90年公布及91年施行，因被告係主轄機關，依法應
    予公告及通知，至少也要通知登記在案執業者云云。惟查：
(一)、本件原告係違反地政士法第33條未加入公會不得執業之規定
    ，而依地政士法第50條規定處分，二者並無相悖，原告訴稱
    原處分說明三與臺北市政府來函不符云云，顯為誤解法條所
    致。
(二)、內政部91年 9月23日台內中地字第0910014030號函示：「…
    另查土地登記規則第54條及第55條規定，登記機關接收登記
    申請書時，應即收件，並進行審查。是以凡領有開業執照者
    ，即得依法向地政事務所代理案件；至是否加入公會依現行
    土地登記相關規定，非屬審認範圍。…」意在規範地政事務
    所收件人員不得以地政士未加入公會為由拒絕收件，而影響
    權利人及義務人雙方之權益。又原告既經權利人、義務人委
    託，代理渠等至臺北市建成地政事務所申請土地登記，自無
    土地登記規則第56條所指「代理權有欠缺」之情事，是原告
    所陳：「…不依法通知代理權有欠缺者補正，被告即予原告
    不利之處分…」云云，顯非可採。
(三)、「已執業之土地登記專業代理人，於地政士法施行後，尚未
    加入該管直轄市或縣（市）地政士公會者，請加強宣導該等
    人員於91年10月31日前加入公會，逾期未加入公會，而擅自
    以地政士為業者， 依地政士法第50條第2款規定辦理。」為
    內政部91年9月2日台內中地字第0910013255-1令所頒訂，而
    為使地政士了解地政士法相關規定，臺北縣各地政事務所收
    件櫃台皆有標示「依地政士法第33條規定，地政士應加入公
    會始得執業，否則依第50條規定由主管機關處新臺幣 3至15
    萬元罰鍰。」等用語，並發佈新聞稿加強宣導地政士須加入
    公會始得執業，另建成地政事務所收件處張貼「親愛地政士
    朋友，請儘速加入公會，以免受罰」等宣傳標語。原告具備
    地政士專業資格，並向被告申請開業登記，經核發開業執照
    有案，對於地政士相關法令事項，理應隨時主動注意探詢，
    原告就上開未加入公會即行執業之違規事實，縱非故意，亦
    難辭過失之責，揆諸司法院釋字第275號解釋意旨， 自應受
    罰，尚不能以其未獲提示冀邀免責。
(四)、關於地政士法第50條裁罰之依據，被告已訂定「臺北縣政府
    處理違反地政士法統一裁罰基準」，本案被告依「臺北縣政
    府處理違反地政士法統一裁罰基準」第貳項次一：「本項第
    1、2、3款第1、2、3（含以上）次違規，分別處新臺幣3、9
    、15萬元罰鍰，每次並限期15日內命其改正或停止其行為；
    屆期仍不改正或停止其行為，並按次連續處罰至改正或停止
    為止。」之規定，科處原告3萬元罰鍰， 並限期於文到15日
    內予以改正，於法並無違誤。
四、綜上所述，原告之陳詞均不可採， 則被告科處原告3萬元罰
    鍰，並請於文到15日內改正之處分，揆諸首揭規定，並無違
    誤，訴願決定予以維持，亦無不合。原告徒執前詞，訴請撤
    銷訴願決定及原處分，並無理由，應予駁回。
五、本件事證已臻明確，兩造其餘攻擊防禦方法均與本件判決結
    果不生影響，故不逐一論述，併此敘明。
據上論結，本件原告之訴為無理由， 爰依行政訴訟法第98條第3
項前段判決如主文。
中    華    民    國    95    年     5    月     4    日
                             第二庭審判長法  官 徐瑞晃
                                         法  官 蕭惠芳
                                         法  官 吳慧娟
上為正本係照原本做成。
如不服本判決，應於送達後20日內，向本院提出上訴狀並表明上
訴理由，如於本判決宣示後送達前提起上訴者，應於判決送達後
20日內補提上訴理由書（須按他造人數附繕本）。
中    華    民    國    95    年     5    月     4    日
                                         書記官 劉道文


司法院資訊處製作；財團法人民間司法改革基金會備份。
